臺灣臺北地方法院民事判決　　　　　　　94年度訴字第2963號
原　　　告　乙○○
訴訟代理人　李復甸律師
複代理人　　杜冠民律師
複代理人　　林上鈞律師
被　　　告　丁○○
訴訟代理人　林志豪律師
上列當事人間因損害賠償等案件，本院於中華民國95年1月25日
言詞辯論終結，判決如下：
    主  文
被告應給付原告新台幣參佰萬元。
被告應在自由時報、中國時報、聯合報全國頭版，以二分之一版
面，刊登對原告如附件一所示內容之道歉啟示壹天。
原告其餘之訴駁回。
訴訟費用由被告負擔十分之一，餘由原告負擔。
本判決第一項於原告以新台幣壹佰萬元為被告供擔保後，得假執
行；但被告以新台幣參佰萬元為原告預供擔保後，得免為假執行
。
原告其餘假執行之聲請駁回。
    事實及理由
甲、程序方面
一、按訴狀送達後，原告不得將原訴變更或追加他訴，但有下列
    各款情形之一者，不在此限：(二)請求之基礎事實同一。(三)擴
    張或減縮應受判決事項之聲明，民事訴訟法第255條第1項第
    2款、第3款定有明文。本件原告原起訴聲明請求：「(一)被告
    應給付原告新台幣（下同）1元。(二)被告應公開以記者會方
    式宣讀對原告如附件一所示內容之道歉啟事，並應連續三天
    在自由時報、中國時報、聯合報、台灣日報之全國版頭之報
    頭下方，以二分之一版面刊登對原告如附件一所示內容之道
    歉啟示。(三)願供擔保請准宣告假執行。」，嗣於民國（下同
    ）94年10月18日具狀為訴之變更聲明為：「(一)被告應給付原
    告新台幣五千萬元。(二)被告應連續三天在自由時報、中國時
    報、聯合報之全國版頭版、美國紐約時報頭版、英國泰晤士
    報頭版、法國費加洛報及日本讀賣新聞等之報頭下方，以二
    分之一版面刊登對原告如附件一所示內容之道歉啟示。(三)願
    供擔保，請准宣告假執行。」，核原告變更訴之聲明與上開
    法條意旨相符，應予准許。
二、又被告雖辯稱其所提之防禦方法（即被證六號文件）符合民
    事訴訟法第195條之1規定，故本件應不公開審理云云，按當
    事人提出之攻擊或防禦方法，涉及當事人或第三人隱私、業
    務秘密，經當事人聲請，法院認為適當者，得不公開審判，
    民事訴訟法第195條之1定有明文。查本件並未有涉及當事人
    或第三人隱私之情形，且被告對於其主張「有所本」之被證
    六號內容，已兩次於媒體披露而致全國皆知，自無所謂「秘
    密」可言，而與上開規定不符，故本件自應公開審理，合先
    敘明。
乙、實體方面
一、原告主張：
  (一)緣被告丁○○於94年5月14日任務型國代選舉前，扁宋會後
    原告在大陸訪問期間，於94年5月8日晚間接受三立電視新聞
    台專訪中，以嚴肅口吻公開指述原告在美國期間曾與大陸國
    台辦主任陳雲林密會，並以承諾在國代選舉反對公投入憲作
    為換取大陸同意原告前往訪問之交換條件，此語一出全國譁
    然，各媒體競相以頭版報導被告「密謀交換條件說」等言論
    ，原告於遭受此等不實之指控後，立即強烈表達抗議、駁斥
    之立場，惟被告未為任何道歉、亦無法提出具體證據說明。
    詎料，被告又於94年10月17日晚間時段播送於全國之三立新
    聞專訪節目中表示，原告與陳雲林在美國見面不是隨便講講
    ，是有所本等，此語再度引起媒體喧騰，隔日94年10月18
    日國內三大報皆以頭版或大篇幅方式刊登被告傳述之內容。
    被告兩次不實言論，惡意指摘原告與中共官員在美密謀，承
    諾以反對公投入憲作為換取大陸同意原告前往訪問之交換條
    件等不實言論，實已侵害原告名譽，依民法第184條第1項前
    段及第195條第1項規定，被告自應負侵權行為損害賠償責任
    。
  (二)對被告抗辯所為之陳述：
    (1)被告上開言論並非真實：
      查原告以私人行程於93年12月28日赴美舊金山，迄至94年
      1月3日飛往拉斯維加斯度假、觀光旅遊，至94年1月11日
      返回舊金山。94年1月13日由黃義交、夏龍陪同飛往華盛
      頓會見美方高層，1月15日返回舊金山；而陳雲林乃係於
      94年1月4日到達華盛頓，迄至1月6日搭乘聯合航空UA-199
      班機由華盛頓飛往舊金山，傍晚抵達舊金山後，隨即於晚
      上赴矽谷參觀訪問，次日中午由舊金山返抵北京。由上可
      知，原告與陳雲林並未於被告所述時間在美國與陳雲林見
      面，兩人在美行程完全無交會重疊之處，根本不可能碰面
      。
    (2)被告上開兩次言論，已對原告名譽造成侵害：
      本案發生當時原告為國內主要政黨之一親民黨主席，背負
      重大之政治責任，倘若對於政治領袖指摘其為了追求個人
      利益，不惜出賣人民福祉之行為，即足以使人民對其失去
      信任、並造成原告在社會上之公眾評價受到貶損，而中國
      大陸迄今為止，仍為國軍之假想敵，當不容許與敵對陣營
      重要人物「私下會面交換利益」。苟以「密會出賣人民利
      益」之名，加諸於政黨領袖為使他人社會評價受到貶損之
      指摘，自屬毀損政黨領袖名譽之行為。
    (3)被告不得主張係對可受公評之事而為善意之評論：
      被告明知原告與陳雲林赴美期間、地點均無符合，雙方
        無見面之可能，被證六應為臨訟所杜撰：本案審理中，
        於95年2月13日開庭訊問證人葉盛茂時，就原告訴訟代
        理人詢問：「對於原告出入境時間能否掌握？」證人：
        「可以查。」，原告訴訟代理人：「提到此資料給被告
        時，應該知道原告在美國停留的時間？」，證人：「應
        該知道。」，原告訴訟代理人：「陳雲林在美停留的時
        間，是否可以掌握？，」證人：「有初步的了解。」。
        被告身為國家元首應當聰明睿智，能辨別一般民眾皆所
        能析辨之事理，又掌握國家全盤之情報機制，較一般民
        眾更有能力判斷事物，若真有證人葉盛茂提供被證六之
        文件其事，則被告取得證人所提供之時，應明知原告與
        陳雲林赴美期間、地點均無符合重疊，雙方絕無見面之
        可能。
      被告明知宋陳無見面可能，仍虛構宋陳密會，不得主張
        係就可受公評之事為評論：被告明知宋陳密會並非事實
        ，仍於94年5月8日在媒體上指述原告與中共官員在美國
        密謀不正利益，造成輿論譁然，原告雖一再否認所謂密
        會並要求被告澄清，被告仍於94年10月17日未進一步查
        證下，再度談論前次不實言論，並表示握有證據云云，
        造成民眾對於原告身為政治領導人物信心、評價之二度
        貶損。被告行為顯屬意圖散布於眾，而「捏造不實事件
        」指摘傳述毀損他人名譽，自非就可受公評之事為「評
        論」。
    (4)被告發表上開言論侵害被告名譽，有故意或重大過失可言
      ：
      國家調查機構提供情報予總統，其內容須確實可靠且依
        據一定程序呈送，方得確保總統獲取具可信度之資訊，
        以利重大政策或戰略之制定：此由證人甲○○到庭所為
        之證述可知，調查局長就國內國家安全情報，必須認定
        確實可靠，方得呈送總統親閱，且必須依據一定程序，
        向來無由調查局長當面呈送總統之例，又所有情報都必
        須標示機密，且須標註等級，上面會有日期、單位名稱
        ，藉由前揭程序及格式，情報機構須就其所提供情報負
        責，俾確保總統所接觸之國家安全情報有一定真實性，
        避免總統依據錯誤情報作出政策或戰略上之重大決定，
        影響人民福祉及社稷安危。
      證人葉盛茂提供被證六予被告，不備正式情報公文格式
        且未依正常程序呈送，殊違常理，渠證詞顯不可信；即
        使確有葉某提供被證六其事，被告亦絕無理由信其內容
        為真：查證人葉盛茂雖證稱：「…按照國家安全會議組
        織法第4條的規定，總統有權約詢相關機關列席…我依
        總統的約詢提供此份資料」、「證人甲○○所述是正式
        情報的提供流程，我所提被證六相關資料是依據總統約
        詢我們整理的，且是親交給總統，沒有經過其他公文程
        序…」，惟查，國家安全會議組織法第4條所規定內容
        為國家安全會議之出席人員，並非總統有權「約詢」機
        關人員之規定。再者，遍查我國法規，亦無「總統」得
        「約詢」機關人員之規定，證人葉盛茂提供被證六予被
        告，顯不符法定程序。被告事件當時擔任國家元首職務
        已有四年餘，接觸機密情報何只上千，豈能不知情報當
        具之形式。單憑葉某提交不具機密等級、日期、單位名
        稱之文字，且非調查局職掌範圍之內容，被告當明知其
        不可信。縱退萬步，被告亦有未經辨明之重大過失。
      證人葉盛茂就被證六內容真實性之表述前後矛盾，渠證
        詞確不可信，容有偽證嫌疑：95年2月13日庭訊證人葉
        盛茂所表示被證六之真實性及其來源，因在國外又非其
        職權範圍，並無法查證。且於調查局或有情報資料認有
        價值，亦應送呈國家安全局查證後，依循管道送呈總統
        ，則其所述之查證決非95年12月26日庭訊所稱佐之報章
        雜誌相關報導之「查證」。於95年12月26日庭訊時，針
        對被證六之真實性及其來源，證人葉盛茂曾表示：「…
        情報協助人員有協助，我也從其他資料裡驗證。」、「
        事實上我們經過各方面的查證，例如之前報章雜誌、相
        關報導…」，其何謂「驗證」？其何謂「查證」？亦費
        猜疑，顯為葉某應付上級長官被告所編造，兩次出庭表
        述前後矛盾。嗣後，證人葉盛茂復表示：「…被證六是
        各種消息的彙整。」、「…宋陳會在國外無法查證…」
        、「…因為在美國沒辦法查證，所以傾向認定為情報資
        料。」，則證人葉盛茂先表示被證六經過查證、驗證，
        嗣後卻表示被證六僅係資料之彙整，宋陳會在美國無法
        查證，渠所言即在95年12月26日一次庭訊之中便三次反
        覆，自相矛盾，顯有偽證之嫌。
      被告明知被證六內容不實形式不備且非調查局業管範圍
        內事務：被告94年5月8日發表傳述系爭不實言論時已擔
        任四年國家元首，熟知國家安全局、調查局所提供正式
        情報應具備之格式。因此，縱使果如證人葉盛茂所言，
        被告係於國家安全會議約詢國安人員時接獲證人葉盛茂
        所提供之被證六，就被證六未標註機密等級、日期、單
        位名稱，渠應明知被證六之格式不符合正式情報之公文
        格式，其內容尚不足為參考，且證人葉盛茂曾告知被告
        「因為資料在國外，所以沒有查證的路線」，可知被告
        確知被證六係屬未經查證之情報資料。此外，就國內外
        國家安全情報之職掌，曾任職調查局長及國安會副秘書
        長之證人甲○○證述：「調查局對於國家安全情報工作
        職掌是國內安全情報工作…國家安全局是負責國際國家
        安全情報，並負責國家安全情報的統合…」、「依我們
        的分工大陸的情報工作不是調查局負責，我在的時候是
        軍事情報局負責的。」（95年11月9日庭訊筆錄），此
        乃國家安全局組織法第3條及法務部調查局組織條例第
        22 條明文。以被告擔任四年餘國家元首，應暸解前揭
        職掌分工，是被告除明知被證六乃非經查證之情報資料
        外，亦了解被證六內容非屬調查局業管範圍。
      被告明知被證六內容未經查證即發表第1次言論，於原
        告嚴重抗議後，渠未交由國家安全局查證其真實性，即
        率以發表第二次言論，顯屬故意侵權：被告於94年4月
        底取得被證六後，未經查證即於94年5月8日發表附件二
        之言論，造成社會輿論譁然。之後原告不只一次強烈表
        達抗議與駁斥，更於94年5月18日參加趙少康先生節目
        中，聲明絕無此事並呼籲被告道歉。然而，被告未要求
        情報機關進行任何查證，竟又於94年10月17日再度談論
        前次不實言論，並表示握有證據云云，造成民眾對於原
        告身為政治領導人物信心、評價之二度貶損，該第二次
        言論已無法再推諉係誤信他人傳言或報告，被告94年10
        月17日之言論係故意侵害原告名譽，至為顯然。
    (5)本案兩造皆為社會上具有相當地位之政治人物，而被告資
      力甚為豐厚，且依報載被告95年度自行申報之財產，一年
      內僅其存款即暴增6772萬元，故從伊言行之影響力與資力
      觀諸，原告請求被告賠償五千萬元應屬合理範圍。又原告
      之名譽既因被告之惡意侵權行為而受有損害，且經由傳播
      媒體大幅報導，其侵權範圍除國內媒體外，更已達國際視
      聽。依民法第195條第1項後段規定，原告自得請求被告應
      於國內外各大報紙媒體刊登如附件一所示之道歉啟事，以
      為回復原告名譽之適當方法。
  (三)並聲明：(1)被告應給付原告新台幣五千萬元。(2)被告應連續
    三天在自由時報、中國時報、聯合報之全國版頭版、美國紐
    約時報頭版、英國泰晤士報頭版、法國費加洛報及日本讀賣
    新聞等之報頭下方，以二分之一版面刊登對原告如附件一所
    示內容之道歉啟示。(3)願供擔保請准宣告假執行。
二、被告則以下列等語資為抗辯：
  (一)原告與陳雲林於西元（下同）2005年1月間在美國會面之事
    ，可能性甚高：姑不論原告所提與陳雲林於2005年1月間在
    美國行程之時間對照表是否屬實，然依原告說明，陳雲林於
    2005年1月6日傍晚已抵達舊金山，直到2005年1月7日中午始
    自舊金山離開，原告在同段時間係於拉斯維加斯，尤其2005
    年1月7日當天除於早餐時間與晚餐時間與友人有餐敘外，其
    餘時間並無對外公開行程，由於拉斯維加斯距離舊金山飛行
    時間僅約1小時，而陳雲林又係於當天中午始自舊金山離開
    ，即可知原告與陳雲林兩人行程客觀上有重疊，無法從時間
    或地域空間因素排除兩人會面之可能性。何況，縱使無法親
    自會面，透過代表人以及電話聯繫，都有可能達成會晤商談
    之目的，客觀上時間與空間之正相巧合，顯示兩人接觸之高
    度可能性。且證人蕭衡倩小姐於95年6月15日到庭說明時亦
    表示：「我的存疑是原告1月3日到9日每分每秒都在拉斯維
    加斯嗎？這個存疑是我的消息來源跟我講的。就此存疑我再
    去問另外一個消息來源，交叉查證是這樣沒錯。」、「我的
    消息來源可信度很高」。再者，證人丙○○先生於95年7 月
    20日到庭時表示當時他對調查局朋友說他所知道的宋陳會面
    應該是在舊金山，因為夏龍在舊金山，而原告說明其於2005
    年1月11日由拉斯維加斯飛抵舊金山，並與黃義交、夏龍見
    面，並於1月13日由該二人陪同飛至華府，可知1月13 日之
    前夏龍本人的確在舊金山，由於夏龍為原告之核心幕僚人物
    ，對照證人丙○○之說法，原告與陳雲林會面即非為不可能
    之事，而由事後來看，人事時地物一應俱全，非但非空穴來
    風，反而是可能性極高的事。
  (二)被告係對可受公評之事而為善意之評論：
    (1)依據原告所提附件二及附件三節錄關於被告所為系爭言論
      之譯文內容可知，被告係稱依據其所掌握情資顯示，原告
      與陳雲林曾於美國「見面」，兩人有沒有見面，其係有所
      本，不是隨便說說，並未稱該二人係「密會」，亦未稱該
      二人見面時間為「原告二月在美期間」。且被告兩次訪談
      內容，論述重點在於中國大陸希望施壓美國，並使在野黨
      能夠阻擋，由陳雲林出訪美國以達成反對台灣憲改工程之
      目的，並質疑該次憲改內容既係經立法院高門檻同意通過
      ，為何才經過幾個月時間，就有黨派由原來贊成變成反對
      ？乃順而質疑親民黨反對憲改理由本應係對其不利之立委
      席次減半、單一選區兩票制，卻反而對公投入憲表示反對
      ，而與中國說法、陳雲林變成一樣？怎麼如此巧合？難道
      是因為如此，才讓原告去訪問中國大陸？並於對談人之提
      問下，以質疑口吻就原告與陳雲林見面及原告赴中國大陸
      訪問兩者間是否具有關聯性之問題加以回應，並說明其上
      開言論非毫無依據，而且這件事情報紙有報導，call in
      節目都有人講，未見原告有何意見等等，並未直接論及原
      告確實以承諾在國代選舉反對公投入憲作為換取大陸同意
      原告前往訪問之交換條件，亦未指述原告與中共官員在美
      國密謀不正利益。
    (2)有關「宋陳會」一事，業經聯合報於94年2月25日刊出及
      政論節目名嘴丙○○於94年4月4日中視「文茜小妹大」、
      TVBS「新聞夜總會」等政論節目及94年5月10日於TVBS「
      2100全民開講」之節目中爆料披露而眾所皆知，並為大眾
      所討論，卻未見當事人澄清及否認，該事件自然已成為可
      討論、引述及公評之新聞資料。
    (3)原告身為國內主要政黨之領袖，其是否曾與大陸國台辦主
      任陳雲林會面，又是否曾以我國憲法修正議案，作為換取
      前往大陸訪問，甚至提早訪問一事之交換籌碼，顯屬可受
      公評之事，與個人私德無關，從而被告就前開事項，基於
      善意以及合理懷疑，提出適當之評論與質疑，乃政黨政治
      競爭下必要之評價，純屬政治評論，而非針對被告私德為
      評論。
    (4)原告所領導之「親民黨」，於94年2月以前，其政治立場
      係支持修憲，未料，至94年3月29日，該黨竟無預警地片
      面宣布將「回復」反對修憲，被告基於原在94年2月24 日
      與原告進行會晤（所謂台灣版之「陳宋會」）達成包括憲
      改議題等十點共識，此時未見原告修憲立場有所動搖，並
      希望將十點共識攜至中國大陸與胡錦濤、陳雲林接觸會商
      ，嗣於94年4月間獲悉被證6號文件內容後，乃不得不質疑
      原告及其屬政黨立場丕變與前開原告早在94年1月與陳雲
      林會面一事時機甚為謀合，否則，「陳宋會」時不提修憲
      立場丕變，卻於1個月後突然轉變，令人不得不去思考究
      竟原由為何？發生了什麼情勢變遷？此舉誠屬對政黨政策
      立場之合理評論及質疑。
  (三)被告上開兩次言論，對原告名譽並未造成侵害：
    (1)按「不法侵害他人之身體、健康、名譽或自由者，被害人
      雖非財產上之損害，亦得請求賠償相當之金額，民法第19
      5條第1項前段規定甚明。而名譽為人格之社會評價，名譽
      有無受侵害，應以社會上對其評價是否貶損以為斷。..
      」，有最高法院86年度台上字第305號民事裁判要可參。
    (2)查原告終於在94年5月間一償至中國大陸參訪之多年宿願
      ，而對岸之接待規格亦大幅提昇，並與對岸最高領導人胡
      錦濤會面。原告對於會見中國大陸最高領導人一事，視為
      重責大任與榮耀，並大肆宣傳。又該次中國參訪行程內容
      並非完全公開，無法排除有私下會面對岸高層人士之可能
      ，社會大眾對此應有所預見，原告既對社會大眾對其有可
      能私下會面對岸官員之預期毫無顧忌，顯然會面係採公開
      或私下形式並無差別，則原告對於被告指稱其私下會見中
      國大陸國務院對台辦公室主任陳雲林一事，又何以認為毀
      損其名譽？
    (3)且原告於94年5月初被告所為系爭言論同時，以及原告提
      起本件訴訟請求被告回復其名譽損害後，仍無所顧忌先後
      兩度赴中國大陸參訪，顯然已預期其與對岸人士交流當能
      獲取外界之正面評價。事實上，有關原告赴中國大陸參訪
      之行，不僅引起中國大陸各界關注，且受到無比讚揚及推
      崇，就連我國一般民眾對於原告訪問中國大陸之評價亦係
      褒多於貶，此有官方機構行政院大陸委員會（下稱陸委會
      ）95年2月所提出「民國94年民眾對大陸政策及兩岸關係
      的看法綜合分析報告─貳、民意的趨勢分析、第十點對原
      告訪問中國大陸的看法及附表十六民意調查結果（調查時
      間為94年4月初至5月中，為被告發表系爭言論之前後時間
      ）」可資證明，由該分析報告可知，被告所為系爭言論前
      後，關於原告政治評價之民意調查結果並未降低，可知被
      告所為系爭言論並無影響社會大眾對原告之評價，故原告
      名譽客觀上自無因被告所為系爭言論而受貶損。
  (四)被告發表系爭言論，已盡合理查證而無故意或過失可言：
    (1)被告身為中華民國總統，同時亦為中華民國國民，自有權
      主張中華民國憲法所保障之言論自由，惟「言論自由為人
      民之基本權利，有個人實現自我、促進民主政治、實現多
      元意見等多重功能，維護言論自由即所以促進民主多元社
      會之正常發展，與個人名譽之可能損失，兩相權衡，顯然
      有較高之價值，國家應給予最大限度之保障。是行為人以
      善意發表言論，對於可受公評之事而為適當之評論，或行
      為人雖不能證明言論內容為真實，但所言為真實之舉證責
      任應有相當程度之減輕（證明強度不必至於客觀之真實）
      ，且不得完全加諸於行為人。倘依行為人所提證據資料，
      可認有相當理由確信其為真實，或對行為人乃出於明知不
      實故意捏造或因重大過失、輕率、疏忽而不知其真偽等不
      利之情節未善盡舉證責任者，均不得謂行為人為未盡注意
      義務而有過失。縱事後證明其言論內容與事實不符，亦不
      能令負侵權行為之損害賠償責任，庶幾與「真實惡意」（
      actual malice）原則所揭櫫之旨趣無悖。」，有最高法
      院93年度台上字第1979號民事裁判要旨可資參照。
    (2)查被告提及原告與中國大陸國台辦主任陳雲林會面，並且
      因此改變政黨修憲立場，由支持「公投入憲」突然轉變成
      反對「公投入憲」等語，係依據情治單位所提供予國家元
      首之書面報告（即被證6號文件）而為，此由證人調查局
      長葉茂盛先後兩次到庭具結證稱：「被證6號文件係調查
      局業務單位提供情報資料，交由局長機要彙整予局長審閱
      ，局長於總統依國家安全會議組織法第4條約詢中共對我
      國修憲之意見時，交由被告閱覽。該文件內容來源係經情
      報協助人員協助取得，並經調查局由其他資料驗證及查證
      ，包括例如之前報章雜誌、媒體報導等，彙整而成。當時
      係親自交給總統，沒有經過其他公文程序，亦不需要其他
      騎縫及機密程度之要求。且被告自被證6號文件本身或其
      說明，不能瞭解其來源及依據，事實上所有情報及情報資
      料都沒有寫來源。當初被告雖未詢問資料來源，但有問他
      ，有無再查證路線？我事後跟他講，沒有查證路線，因為
      資料在國外，但事後有告訴他媒體也有報導「宋陳會」的
      事」，而89年10月21日調查局情報工作正式改制為國內安
      全調查工作，行政院通過後送請總統府正式核定，國內安
      全調查工作有6項，6項中其中1項就是中共對台活動蒐情
      範圍，總統約詢之事項亦係中共對台修憲之意見，被證6
      號文件重點亦在此，其他細節如宋陳會僅係情報之一部分
      等語即可證，況將被證六內容與證人張有驊言論、蕭衡倩
      報導內容相比較，可知被證六內容較其二人所述更多、更
      詳細、更具體、更敏感，足以顯示被證六文件資料來源並
      非全出自於報章媒體之報導。
    (3)綜上說明，調查局職司有關危害國家安全與違反國家利益
      之調查、保防事項（包含總體國情及兩岸關係等資訊），
      對於中共對台活動進行調查，業務單位依法整編相關情資
      予調查局長，再由局長依據法定程序提供予被告參閱，被
      告自有相當理由確信其內容為真實，否則，總統對情治首
      長之報告不加以信任或存疑，誠屬民主國家難以想像之事
      ，被告對該報告內容，並未存有一絲一毫之懷疑，所為相
      關言論自無有未盡查證注意義務而生過失之情。
  (五)縱使被告所為系爭言論侵害原告名譽（假設語氣），原告請
    求財產上損害之數額並不合理，其請求在國、內外各報刊登
    附件所示道歉啟示，亦非回復名譽之適當處分：
    (1)非財產上損害（慰撫金）部分：
      本件兩造同屬於社會上有相當地位之政治人物，有關個人
      名譽受侵害之承受度亦較一般人為高，相對於名譽受損害
      之保護密度則應較低。且由原告所提供被告公職人員財產
      申報表之記載，即可知被告名下除有幾筆零星、面積不大
      之不動產外，加上其他財產如存款及有價證券，總價值應
      不超過5,000萬元，則原告要求被告應賠償數額不僅非被
      告所能負擔，亦明顯於逾越其受損害與應受賠償間相當性
      之界限。況且，人格權中咸認價值最高之生命權，如遭他
      人故意侵害，於一般民事實務中，亦不易發現有此非財產
      上之損害賠償金額者，何以政治人物之名譽權，較諸一般
      人民之生命權，有較高程度之價值及保障？基此，原告於
      本案請求被告應賠償5,000萬元，顯不相當。
    (2)回復名譽部分：
      本件係屬國內事件，應無刊登道歉啟事於國外新聞紙之
        必要，因上開言論皆係被告於國內三立電視台以中、台
        語方式呈現，並未向國外以外文方式傳送，且原告所提
        出BBC新聞網頁資料，係BBC中國網站所登載，內容全係
        中文，資料係記者自台灣所發稿，顯然此訊息傳遞受有
        地域性之侷限。
      連續於自由時報等國內3家報紙頭版二分之一之版面上
        刊登道歉啟事3日，所耗費用明顯過鉅，且兩造因本案
        涉訟已廣為媒體所報導，故連續刊登3日顯屬過當，應
        予駁回。
  (六)並聲明：(1)原告之訴及假執行之聲請均駁回。(2)被告如受不
    利之判決，願供擔保，請准宣告免為假執行。
三、不爭執事項：
  (一)被告於94年5月8日接受三立電視新聞專訪中，發表附件二（
    36:01秒至42:52秒）之言論（見本院卷二第34至第36頁）。
  (二)被告於94年10月17日三立電視新聞專訪中，發表附件三之言
    論（見本院卷一第140至第141頁）。
  (三)聯合報於94年2月25日報導「乙○○今年初在美國停留的時
    間，正好是中共對台重要人士陳雲林訪美期間。據我國安單
    位及相關人事透漏，乙○○在美期間的確會晤了中共重要人
    士，外傳就是陳雲林。」等內容。
  (四)丙○○於94年4月4日及94年5月10日在電視節目中，提及「
    原告與陳雲林在美國會面」之事。
四、得心證理由：
    本院依民事訴訟法第270條之1規定，協議兩造整理爭點為：
    (一)被告上開兩次言論，是否對原告名譽造成侵害？(二)被告上
    開言論所述內容是否為真實？(三)被告是否對可受公評之事而
    為善意之評論？(四)若被告發表上開言論侵害原告名譽，其是
    否已盡合理查證而無故意或過失可言？(五)原告請求非財產上
    損害以多少數額為適當？其請求在各報刊登附件一所示道歉
    啟示，是否為回復名譽之適當處分？玆就本院之判斷分述如
    下：
  (一)被告上開兩次言論，是否對原告名譽權造成侵害？
    (1)被告於94年5月8日於電視新聞專訪時公開指稱：「大家也
      在報紙上已經多少知道，就是說包括今年正月親民黨宋主
      席去美國，當時有一位中國的領導階層國台辦的主任陳雲
      林他也去美國，報紙是說他們兩個有見面，但是我的情資
      顯示呢，不只說他們兩個有見面，是包括說陳雲林去美國
      的目的，是向美國的高層，包括他們的國務院來給他們施
      壓力，就是說叫美國跟叫我們台灣的在野黨的領導者一定
      要去注意，重視說這次五月十四日台灣任務型國代這個選
      舉投票，台灣要推動的這個憲改工程，中間要來廢掉國代
      ，要來公投入憲，公投入憲，他說這就是台灣顯然要走向
      台獨，法律上的台獨的一部份，他說這是很嚴重的事情，
      叫美國要阻擋，叫在野黨要阻擋，所以呢，五月十四日任
      務型國代的投票不是說我們台灣本身的問題，我們要來做
      主人，要來推動我們台灣民主的深化和鞏固的憲改工程這
      樣而已，已經有中國的因素介入，這是很嚴重的事情，我
      們台灣的事情，我們台灣的民主改革、憲政改革竟然要中
      國來干涉，要來下主導棋，說我們不能廢除國民大會，我
      們不能有公投入憲，跟他們有什麼關係呢，還要向美國施
      壓，所以呢我是覺得五月十四日的這個投票是這麼重要
      ... 所以呢，中國他這次改進，利用這些黨有的有不一樣
      的意見，特別是，我們也知道啦，有去美國的那個黨，我
      們也知道說很清楚的嘛，他現在不敢說他反對立委席次減
      半，單一選區二票制，當然他覺得這對他未來發展不利嘛
      ，但是他現在說的理由是：他反對公投入憲，這個說法卻
      跟他，跟中國的說法卻，陳雲林卻變成一樣了，我覺得他
      怎麼那麼巧合呢，難道是因為這樣，所以現在來說，你反
      對，所以我讓你去。」、「（主持人鄭弘儀：能夠說他去
      中國訪問是一種交換條件？）是不是他們有關係？他們有
      關係？本來人家是六月要去，最後說沒有，五月，現在又
      提前，所以很顯然是因為要來干涉要來介入這個五月十四
      日這個投票，所以大家都提前嘛，兩個都提前在五月十四
      日之前嘛，要來影響這次的這個投票。」，綜觀被告上開
      言論前後文，其先提及「據其情資顯示兩人不僅在美國有
      見面，還包括陳雲林去美國的目的是要叫美國跟台灣在野
      黨須阻擋公投入憲」後，進而稱「特別是有去美國的那個
      黨... 他（原告）反對公投入憲，這個說法卻跟他，跟中
      國的說法卻，陳雲林卻變成一樣了，我覺得他怎麼那麼巧
      合呢，難道是因為這樣，所以現在來說，你反對，所以我
      讓你去。」，並於主持人詢問「是否他去中國訪問是一種
      交換條件？」時，答稱：「是不是他們有關係？他們有關
      係？本來人家是六月要去，最後說沒有，五月，現在又提
      前，所以很顯然是因為要來干涉要來介入這個五月十四日
      這個投票，所以大家都提前嘛，兩個都提前在五月十四日
      之前嘛，要來影響這次的這個投票。」，依社會通念，其
      言論顯然暗指「原告於美國與陳雲林私下見面，並承諾在
      國代選舉反對公投入憲作為換取前往大陸訪問之交換條件
      ，故回台灣以後修憲立場改變與陳雲林相同」，且隔日全
      國重要新聞媒體，如中國時報報導：「扁爆料：陳雲林在
      美會宋，干預憲改。」（見本院卷一第12頁）、聯合報報
      導：「扁：宋反公投入憲，交換訪中。明確表達此次不是
      修憲而是實質制憲，指陳雲林在美與宋見面，並暗批李登
      輝及台聯騙選票」（見本院卷一第13頁）、自由時報報導
      ：「中國指令宋，反公投入憲。陳總統指出，陳雲林曾赴
      美會乙○○，也向美國高層施壓，宋否認會面。」（見本
      院卷一第15頁）、TVBS報導：「扁：宋承諾反對公投入憲
      ，換取登陸」（見本院卷一第16頁），均普遍有相同之認
      知，是以被告辯稱其僅是提出質疑，並非指述原告與中共
      官員在美密謀不正利益云云，並不足採。
    (2)又被告於94年10月17日電視新聞專訪節目中又稱：「他和
      陳雲林有沒有見面，不要說，我不是隨便說說，我也是有
      所本的，我把我有所本的東西，我拿給一位泛藍重量級的
      領導者，我拿給他看，我說我哪有亂說啊，你看啊，對不
      對，就寫在這啊，我就是照上面說的啊，這內容還更嚴重
      啊。」、「（主持人鄭弘儀：那是什麼東西？）對不對，
      我就是拿一個東西給他看啊，我說我就是照上面說的啊，
      我就拿給他看，我就是要讓他知道，我丁○○我當總統，
      我不會亂說話，我是有所本的，何況這件事，報紙也有報
      導過，他怎麼不去告他？第二，電視的call-in節目也有
      人說過，不只說了一次，為什麼你對他不敢有意見，為什
      麼要告我？對不對，所以我也覺得，法院如果傳喚我的時
      候，當然我把那個東西拿出來，就這樣而已，對不對，什
      麼人給我的，那個人來作證，我丁○○哪有說謊話，我怎
      麼可能故意去污辱他、誹謗他、傷害他，絕對沒有這個意
      思，但是這個不是重點，見面不是重點，重點是說：為什
      麼他修憲的立場改變，因為中國說我們這次的修憲，我們
      的公投入憲、廢除國大公投入憲，這是法理台獨，所以叫
      他們要反對，所以問題是在這邊，所以本來沒有問題，你
      如果有問題的話，去年八月二十三日怎麼會通過，各黨各
      派無異議通過的，你如果說當時你們親民黨是反對的，那
      你說你們保留這樣有道理，你去年八月二十三日你也舉手
      贊成的東西，無異議通過的這樣的一個修憲提案，怎麼到
      最後你到了美國一回來，馬上變成反對，所以是你的修憲
      立場，為什麼從去年八月二十三日到今年的年初你反對，
      你說清楚啊，你本來贊成為什麼後來反對，我是在質疑這
      個修憲立場，當時好像是上這個節目，我說修憲立場為什
      麼你改變，這才是那天我說的重點，你要想說和陳雲林有
      見面沒見面那不是重點。」等語，先提及：「之前談到原
      告與陳雲林在美國見面的言論是有所本」，繼而稱：「原
      告本來贊成修憲的立場，為什麼從美國回來以後馬上變成
      反對」，其整體訪問內容顯然暗指「原告於美國與陳雲林
      見面後，修憲立場即改變」，而使社會大眾認為原告與陳
      雲林在美密謀不正利益，被告辯稱其僅是提出質疑並無影
      射云云，並不足採。
    (3)查原告雖不具公職身分，然其當時身為親民黨黨主席，該
      黨於國會中對於相關議題贊成與否，對於國家政策有重大
      影響，而海峽兩岸現仍處於軍事敵對狀態，若國內主要政
      黨之黨主席與對岸重要人物私下會面交換利益，社會大眾
      即會認為其出賣台灣人民，對原告社會評價難謂無貶損可
      言，上開言論自屬侵害原告之名譽。
    (4)被告雖辯稱原告事後訪問大陸受到高規格對待，甚至與胡
      錦濤見面，則其指稱原告與中共官員會面有何貶損名譽可
      言云云，然公開見面與私下密會乃不同之事，後者足使社
      會大眾對該政治人物社會觀感產生貶損，被告上開所辯自
      不足採。又被告另提出陸委會95年2月所作之民意調查，
      主張被告所為言論前後原告政治評價並未降低云云，然該
      民意調查乃針對「九十四年度民眾對親民黨主席乙○○訪
      問中國大陸的看法」所為之民調，其中94年5月12日調查
      「對於乙○○訪問大陸迄今的整體表現評價？滿意：47%
      ，不滿意25% 」，94年5月12日至5月13日調查「請問，您
      認為親民黨主席乙○○這次訪問大陸，整體來講，對台灣
      社會和未來兩岸關係，是有幫助還是沒幫助？有幫助：
      44.7%，沒幫助：27.3%」（見本院卷二第257頁背面），
      該資料乃針對原告「公開訪問大陸行程」所作的滿意度調
      查，並非針對原告一般聲望之民眾滿意度調查，自難以此
      作為被告為上開言論後社會大眾對原告評價並未貶損之證
      據。
  (二)被告上開言論所述內容是否為真實？
    (1)按對於所誹謗之事，能證明其為真實者，不罰。但涉於私
      德而與公共利益無關者，不在此限，刑法第310條第3項定
      有明文。本件被告言論侵害原告名譽已如前述，惟被告所
      述之事乃與公共利益有關，是以若能證明所述內容為真實
      ，依上開刑事不罰規定即可類推適用於民事責任上之阻卻
      違法事由，即難謂被告有何民法第184條侵權行為要件中
      之不法侵害可言。
    (2)被告以證人蕭衡篟及證人丙○○之證詞，辯稱原告與陳雲
      林會面之可能性極高云云。查證人丙○○雖自94年3月27
      日起多次於電視節目中提及「原告與陳雲林會面」之事，
      然其證稱：「我的訊息是來自聯合報及財訊月刊2005年3
      月號」、「（問：你有無對宋陳會查證？）我不是記者，
      只是評論家，查證應該是聯合報及財訊月刊」（見本院卷
      二第139頁、第139頁背面），證人丙○○既非親眼見聞原
      告與陳雲林見面，且其上開言論亦未經過查證，自無從證
      明原告確實與陳雲林會面。又蕭衡篟雖於94年2月25日聯
      合報報導稱：「乙○○今年初在美國停留的時間，正好是
      中共對台重要人士陳雲林訪美期間，據我國國安單位及相
      關人士透露，乙○○在美期間的確會晤了中共重要人士，
      外傳就是陳雲林... 」（見本院卷二第143頁），然經本
      院詢問其報導依據時，證人蕭衡篟證稱：「我是採訪而來
      的，消息來源有二，就是國安單位及相關人士」、「（問
      ：今日所述國安單位，是國安局還是調查局？）我不能講
      」、「（問：這個人是直接看到原告與陳雲林見面嗎？）
      他是資料顯示兩人有會面，他不是親眼看到」、「（可否
      描述一下這個相關人士？）就是知道這個消息的人」、「
      （問：這個人是在原告與陳雲林見面的現場嗎？）我不能
      講」（見本院卷二第116頁背面、第117頁、117頁背面）
      ，證人蕭衡篟對於原告與陳雲林見面之報導既係採訪得來
      而非親眼見聞，且不願提供消息來源以供本院查證是否屬
      實，自無從以聯合報之報導及證人蕭衡篟之證詞認定原告
      與陳雲林確有見面之事實。此外，被告並未舉證證明「原
      告與陳雲林有在美國會面」之事實，應認被告兩次言論提
      及「原告與陳雲林在美國會面」應非事實。
  (三)被告是否對可受公評之事而為善意之評論？
    (1)按刑法第311條規定：以善意發表言論，而有下列情形之
      一者，不罰：一、因自衛、自辯或保護合法之利益者。二
      、公務員因職務而報告者。三、對於可受公評之事，而為
      適當之評論者。四、對於中央或地方之會議或法院或公眾
      集會之記事，而為適當之載述者。其立法理由為：保護名
      譽，應有相當之限制，否則箝制言論，足為社會之害，以
      善意發表言論，而有本條所列之情形者，不問事實之真偽
      ，概不處罰。惟發表言論與陳述事實不同，意見為主觀之
      價值判斷，無所謂真實與否，在民主多元社會，各種價值
      判斷均應容許，而受言論自由之保障，僅能藉由言論之自
      由市場機制，使真理愈辯愈明而達到去蕪存菁之效果。因
      此對於可受公評之事，縱加以不留餘地或尖酸刻薄之評論
      ，亦受憲法之保障，蓋維護言論自由即所以促進政治民主
      與社會之健全發展，與個人名譽可能遭受之損失兩相權衡
      ，顯有較高之價值。惟事實陳述本身涉及真實與否，雖其
      與言論表達在概念上偶有流動，有時難期涇渭分明，若言
      論係以某項事實為基礎，或發言過程中夾論夾敘，將事實
      敘述與評論混為一談，在評價言論自由與保障個人名譽權
      之考量上，仍應考慮事實之真偽（見司法院大法官會議第
      509號解釋吳庚大法官協同意見書）。是以，於適用刑法
      第311條時，自應先辨別其發表之言論究屬「陳述事實」
      或「發表意見」，僅後者始有適用第311條第3款阻卻違法
      之餘地。
    (2)查依被告上開言論觀之，其並非提出個人主觀見解、評論
      或價值判斷，而係以「事實陳述之方式」暗指「原告與陳
      雲林私下會面，並以反對公投入憲作為訪問大陸之交換條
      件，故回台灣以後修憲立場改變與陳雲林相同」，因此，
      本件言論所涉事項雖屬「可受公評之事」至明，然因被告
      所言並非「評論」，自無援引該款作為民法第184條民事
      責任阻卻違法之餘地。
  (四)被告是否已盡合理查證而無故意過失可言？
    (1)按刑法上誹謗罪之成立，以行為人出於故意為限；民法上
      不法侵害他人名譽，則不論行為人出於故意或過失，均應
      負損害賠償責任，此觀民法第184條第1項前段及195條第1
      項規定自明。而所謂過失，乃應注意能注意而不注意即欠
      缺注意義務之謂。構成侵權行為之過失，係指抽象輕過失
      即欠缺善良管理人之注意義務而言。行為人已否盡善良管
      理人之注意義務，應依事件之特性分別加以考量，因行為
      人之職業、危害之嚴重性、急迫性、被害法益之輕重，防
      範避免危害之代價，而有不同（見最高法院93年度台上字
      第851號判決）。又言論自由的權利主體為人民，此由憲
      法第11條置於憲法第二章「人民之權利義務」下自明，總
      統若身為國家機關發表言論，自無言論自由可言，惟由本
      件被告發言之場合及系爭言論觀之，尚難認為被告係基於
      「國家機關」之角色而發言，應認被告係基於個人身分發
      言，故被告自有言論自由可言。被告雖享有言論自由，然
      其身為國家元首，其一言一行洞見觀瞻，不僅影響社會大
      眾甚鉅，亦影響國家形象甚深，且國家元首不同於一般人
      民，其掌握國家所有之行政資源，得以運用各種管道蒐集
      、調查訊息來源，故其所負善良管理人之注意義務，應從
      重酌定之，倘其在發表言論前業已運用所掌握之資源盡相
      當之查證，縱事後證明與事實不符，應認已盡善良管理人
      之注意義務而無過失可言。換言之，被告雖有言論自由，
      但仍需依其身分地位盡相當合理之查證，始得謂無過失。
    (2)被告主張其上開言論，係依調查局局長葉盛茂所提供之書
      面報告（即被證六號文件）而為，證人葉盛茂亦到庭為附
      合被告之詞，證稱：依國家安全會議組織法第4條規定，
      總統有權約詢相關機關列席，總統約詢中共對我國修憲的
      意見，其依總統的約詢提供被證六號書面文件，因為是親
      交給總統，所以沒有經過公文程序等語（見本院卷二第
      217頁背面）。
    (3)查被告主張「有所本」之被證六號書面文件，乃係標題為
      「中共強烈反對我憲法修正案有關公民複決條文」之報告
      ，其內記載「美國政府針對台灣立法院通過之憲法修正案
      ，進行深入研究及解讀，並在親民黨主席乙○○於九十四
      年一月間赴美訪問期間，為宋某分析憲法修正案之嚴重性
      ，及轉述中共之立場，旋乙○○在美國務院安排下，與陳
      雲林在舊金山會晤，雙方就修憲案進行討論，達成反對修
      憲之共識... 中共中央一致認為解鈴仍須繫鈴人，當前唯
      有連戰及乙○○才可阻擋憲法修正案，陳雲林向中共高層
      建議，大陸應在台灣選舉任務型國民大會代表前會晤連宋
      ，獲胡錦濤首肯，而適逢國親兩黨主席亦有意赴陸參訪，
      中共隨即展開邀訪事宜... 」，該文件內容雖與被告上開
      言論所指情節相符，惟該文件形式上僅係以電腦字體繕打
      之兩頁A4文件，其上無任何日期、單位名稱之註記，亦未
      加註任何機密等級，顯與情報資料之格式不同，此由證人
      即前法務部調查局局長甲○○證稱：「（問：提報給總統
      的情報，有沒有標註機密二字？）所有情報都必須標示機
      密，且須標註等級，分為密、機密、絕對機密，標在文件
      資料上面。情報資料裡面的第一頁就要蓋機密等級，上面
      會有日期、單位名稱，我在的時候每一頁還會加註騎縫章
      ，以免被更換」等語（見本院卷二第177頁背面、第178頁
      ）即可證之，被告斯時已擔任國家元首四年有餘，對於情
      報當具之格式應知之甚詳，其單憑葉盛茂提供不具機密等
      級、日期、單位名稱之電腦繕打文件，未予辯明是否確為
      可信之情報，即發表上開言論，尚難認已盡善良管理人之
      注意。且若國家調查系統運作方式得由局長於法定程序以
      外提供不具任何公文形式之資料作為情報交付予總統參考
      ，總統如何判斷該資料是否如正式情報具有可信度？若資
      料內容錯誤，又該由何人負責？此顯非民主政治國家所為
      之運作方式，故被告辯稱該文件完全符合法定程序云云，
      並不足採。
    (4)至證人葉盛茂雖證稱：其係在總統依國家安全會議組織法
      第4條規定約詢時，提供被證六文件，故沒有經過公文程
      序等語（見本院卷二第217頁背面）。然查，情報是否需
      有一定的公文流程，證人葉盛茂先是證稱：「（問：請說
      明得知此份文件的過程？）這是業務單位提供的情報資料
      ，由我們機要彙整，機要彙整成被證六的文件給我。」、
      「（問：在你們一般業務處理上，是否所有的案件，機要
      都會彙整給局長審閱？）對。」、「（問：你所審閱的文
      件是否有一定的公文流程？）我大部分的案件，都是由各
      業務單位，但情報比較機密，一般案件，由業務單位簽，
      但因為情報比較機密，所以會請機要彙整，所以機要彙整
      給我的文件，並沒有一般的公文流程」（見本院卷二第15
      頁背面、第16頁），而證稱其所接觸的情報都會經機要彙
      整、故無公文流程等語。惟其於第二次作證時又稱：「（
      問：情報具備一定格式？）正式的情報有一定格式，但我
      剛剛有說，這是個約詢事項」（見本院卷二第219頁），
      而改稱情報需有公文格式、惟本件係約詢事項故無公文程
      式等語，其前後證述不一，被證六文件是否符合正常程序
      ，顯非無疑。再者，國家安全會議組織法第4條規定：「
      國家安全會議之出席人員如下：一、副總統。二、行政院
      院長、副院長、內政部部長、外交部部長、國防部部長、
      財政部部長、經濟部部長、行政院大陸委員會主任委員、
      參謀總長。三、國家安全會議秘書長、國家安全局局長。
      總統得指定有關人員列席國家安全會議。」，並無總統得
      約詢相關人員之規定。且證人葉盛茂於第一次作證時證稱
      ：「（問：拿給總統時如何跟他說？）我主要報告中共強
      烈反對我國修憲，每次會面時間很短，是他一邊看資料我
      一邊講，關於宋陳會，我們也有彙整這份資料」（見本院
      卷二第17頁背面），既然「會面時間很短」，顯然並非於
      出席國家安全會議時所提供，證人對於被證六文件提供之
      場合前後證述亦有不同，則被告辯稱被證六號文件之提出
      完全符合法定程序、故被告並無過失云云，顯不足採。
    (5)再者，證人葉盛茂證稱：「（問：請說明得知此份文件的
      過程？）這是業務單位提供的情報資料，由我們機要彙整
      ，機要彙整成被證六的文件交給我」、「（問：拿到這份
      資料，是否有查證？）這是一個情報資料，若有查證路線
      ，我們會詢國安系統陳報，這份資料只是參考用的，而且
      發生的地點在國外，沒有辦法查證... 」、「（問：沒有
      查證的原因為何？）這份機要彙整的文件，是根據情報協
      助人員提供中共反對我國修憲的態度，再加上丙○○在電
      視上有提到宋陳會，以及聯合報記載宋陳會，因此我們彙
      整成此份文件，更何況發生地點在國外，所以我們無從查
      證」、「（問：情報協助人員有無提供宋陳會的情報？）
      當時報紙已經登了，所以情報協助人員有提到宋陳會的事
      ，但是情報怎麼來的我不確定，不過情報協助人員主要是
      提供中共反對我國修憲的態度」、「（問：總統有無請你
      再去調查？）他有問我，有無再查證的路線，我事後跟他
      說，沒有查證的路線，因為資料在國外，但我事後有告訴
      他，媒體也有報導宋陳會的事」（見本院卷二第15頁背面
      、第16頁、第17頁背面），證人葉盛茂雖告知被告「宋陳
      會媒體已有報導」，然新聞媒體因有新聞自由之公共利益
      存在，其所負之注意程度較輕，只要在報導前經合理查證
      且有相當理由確信為真，即無侵權可言，因此新聞報導往
      往與事實有些許差距存在，被告身為公眾人物對此應有切
      身體認，是以媒體雖已有宋陳會之報導，然被告身為國家
      元首，其查證之管道較新聞媒體多出甚多，殊無不自行查
      證而以媒體報導作為其言論依據之理。再者，被告詢問證
      人葉盛茂「有無再查證路線？」，證人答稱「沒有查證的
      路線，因為資料在國外」，足見被告已知證人所提供之資
      料並未查證，惟依國家安全組織法第3條第1項、第2項規
      定，國家安全局第一處掌理國際情報工作有關事項，第二
      處掌理大陸地區情報工作有關事項，被告自可將上開資料
      交由國家安全局查證，即可確定該資料是否可信，惟其捨
      此查證管道不為，即率而發表上開言論，依其身分地位尚
      難謂已盡合理之查證，被告顯有過失甚明。
  (五)原告請求非財產上損害以多少數額為適當？其請求在各報刊
    登附件一所示道歉啟示，是否為回復名譽之適當處分？
    (1)精神慰撫金部分：
      按慰藉金之賠償，須於人格權遭受侵害，使精神上受有痛
      苦為必要，其核給之標準固與財產上損害之計算不同，然
      非不可堪酌雙方身分資力與加害程度，及其他各種情形核
      定相當之數額（最高法院51年台上字第223號判例意旨參
      照）。被告身為國家元首，其言行受人矚目、影響深遠已
      如前述，且因被告掌握之資源異於一般人民，故其言論較
      一般人更具有公信力存在，被告在未經合理查證之情形下
      ，兩次於向全國播送之電視新聞節目中，指述原告在美期
      間私下與陳雲林會面密謀不正利益，並一再強調所言是「
      根據情資所示」，是「有所本」，讓社會大眾相信被告所
      言為真，而使原告之聲望嚴重貶損，爰審酌被告前揭言論
      對原告之加害程度、兩造之身分地位、資力等，認原告請
      求被告賠償非財產上損害於新台幣三百萬元之範圍內，應
      屬相當，為有理由。逾此金額之請求，則無理由，應予駁
      回。
    (2)回復名譽部分：
      按名譽被侵害者，並得請求回復名譽之適當處分，民法第
      195條第1項後段定有明文。再按回復名譽之適當處分，因
      法律並未具體規定各種不同之處分方法，故究竟如何處分
      始為適當，法院自應斟酌被侵害之情形，予以決定（最高
      法院56年度台上字第1464號判決意旨參照）。查被告上開
      言論為各媒體爭相報導，致造成原告名譽受損，則原告請
      求被告將道歉聲明刊載於平面媒體之全國版頭版，以回復
      其名譽，係屬適當之處分。惟原告請求刊載之媒體有自由
      時報、中國時報、聯合報之全國版頭版、美國紐約時報頭
      版、英國泰晤士報頭版、法國費加洛報及日本讀賣新聞等
      之報頭下方，且請求連續刊登三天，然被告言論係在國內
      電視台以中、台語方式呈現，並未以外文方式對國外播送
      ，則原告回復名譽之方式僅需登載於國內報紙已足；又被
      告身為總統刊登道歉啟示，已眾所矚目，僅登報一天已足
      回復原告名譽。是以原告請求被告將附件一所示道歉啟示
      刊登自由時報、中國時報、聯合報一天部分，為有理由，
      應予准許，逾此範圍之請求為無理由，應予駁回。
五、綜上所述，原告依據民法第18條、第184條第1項、第195 條
    第1項規定，請求被告給付精神慰撫金三百萬元，及應在自
    由時報、中國時報、聯合報之全國版頭版，以二分之一版面
    刊登對原告如附件一所示內容之道歉啟示，為有理由，應予
    准許，逾上開範圍部分為無理由，應予駁回。
六、因本案事證已臻明確，兩造其餘主張陳述及所提之證據，經
    本院斟酌後，認與判決結果不生影響，均毋庸再予論述，附
    此敘明。
七、兩造陳明願供擔保，聲請宣告假執行及免為假執行，經核原
    告勝訴部分，就本判決第一項金錢給付部分，於法並無不合
    ，爰分別酌定相當擔保金額准許之。至原告敗訴部分，其假
    執行之聲請失所依據，爰併予駁回。另本判決主文第二項所
    命被告刊登道歉聲明部分，經核既非屬財產權之訴訟，顯與
    民事訴訟法第390條規定不符，則原告就此部分所為假執行
    之聲請，應予駁回。
八、結論，本件原告之訴一部有理由、一部無理由，並依民事訴
    訟法第79條、第390條第2項、第392條第2項，判決如主文。
中　　華　　民　　國　　96　　年　　2 　　月　　15　　日
                  民事第五庭    法　官　蔡如琪
以上正本係照原本作成
如對本判決上訴，須於判決送達後20日內向本院提出上訴狀
中　　華　　民　　國　　96　　年　　2 　　月　　15　　日
                    　　　　　　書記官　劉寶鈴
